【裁判字號】    89,上易,4658
【裁判日期】    900120
【裁判案由】    詐欺
【裁判全文】
臺灣高等法院刑事判決                          八十九年度上易字第四六五八號
    上  訴  人  臺灣新竹地方法院檢察署檢察官
    被      告  甲○○
右上訴人因被告詐欺案件，不服臺灣新竹地方法院八十九年度易緝字第一六號，中華
民國八十九年十一月九日第一審判決（起訴案號：臺灣新竹地方法院檢察署八十七年
度偵字第七三一一號），提起上訴，本院判決如左：
    主  文
原判決撤銷。
甲○○連續意圖為自己不法之所有而侵占自己持有他人之物，處有期徒刑壹年陸月。
    事  實
一、甲○○原係新竹縣湖口鄉○○路三號「凱極」實業有限公司（下稱「凱極」公司
    ）之負責人，其公司之業務主要係供應「三陽」工業股份有限公司（下稱「三陽
    」公司）製造機車之零組件，為「三陽」公司認定之往來廠商。因「凱極」公司
    一再托欠其下游廠商之貨款而無法繼續經營於八十七年四月十九日結束營業，遂
    於八十七年四月二十日將「凱極」公司對「三陽」公司之供貨業務轉移予「凱力
    」企業有限公司（下稱「凱力」公司），由「凱力」公司自該日起實際負起對於
    「三陽」公司之交貨之義務，其貨款原均應為「凱力」公司所得。惟因「凱力」
    公司之工廠登記證未及辦理完成，難為「三陽」公司所接受，故「凱力」公司之
    代表人乙○○與「凱極」公司之負責人甲○○訂「證明書」契約約明，由「凱力
    」公司暫援用「凱極」公司及負責人甲○○名義之大小章出貨並向「三陽」公司
    領取貨款，另同時書立「委任領取貨款同意書」知會「三陽」公司資財人員蔡衛
    忠。詎被告甲○○為取得資金運用，明知該上開貨款均應為「凱力」公司所得，
    竟基於意圖為自己不法之所有之概括犯意，先後於八十七年五月十八日、同年六
    月二十三日利用「三陽」公司形式上仍以「凱極」公司為對口協力廠商，誤以為
    甲○○會將領得之貨款交付「凱力」公司之機會，以「凱極」公司負責人之身份
    向「三陽」公司二次領取實質上應屬「凱力」公司應得之貨款各二百六十五萬元
    、八十三萬餘元計三百四十八萬餘元，甲○○於領取「三陽」公司應交付「凱力
    」公司應得之貨款後，即予以侵占入己，並逃逸無蹤，致生損害於「凱力」公司
    。
二、案經「凱力」公司代表人乙○○告訴由臺灣新竹地方法院檢察署檢察官偵查起訴
    。
    理  由
一、訊據被告甲○○固坦承有自「三陽」公司領取貨款二次共計三百四十八萬餘元之
    事實，惟堅詞否認有何侵占之犯行，辯稱：伊是將「凱極」公司的業務讓與給案
    外人「宏得螺絲工業股份有限公司」（下稱「宏得」公司）李樹根，伊並未與「
    凱力」公司訂立任何營業讓與之合約，且伊領取的錢是「宏得」公司李樹根應該
    要給伊的，是與「凱力」公司無關，伊領取後並匯款一百萬元於「宏得」公司李
    樹根云云。
二、經查右開事實，業據告訴人「凱力」公司代表人乙○○指訴綦詳，並有被告甲○
    ○對於其上印鑑章之真正不爭執之八十七年四月二十日所簽訂之貨款歸屬「證明
    書」及出具「委任領取貨款同意書」附卷可稽（見八十七年度偵字第七三一一號
    卷第五頁、第六頁）。
三、本院認定被告甲○○向「三陽」公司領取本應屬告訴人「凱力」公司所應得之貨
    款二次共計三百四十八萬餘元之行為後，侵占入己而構成犯罪，其理由如下：
（一）經查，被告甲○○所經營之「凱極」公司因一再托欠其下游廠商（包括證人李
      樹根所經營之「宏得」公司）之貨款而無法繼續經營，於八十七年四月十九日
      結束營業，於八十七年四月二十日由甲○○代表「凱極」公司與「凱力」公司
      之代表人乙○○訂「證明書」契約，將原屬於「凱極」公司對「三陽」公司之
      供貨業務全部轉移予「凱力」公司，由告訴人「凱力」公司自該日起實際負起
      對於「三陽」公司之交貨之義務，故「三陽」公司所給付之貨款對象實際上應
      為「凱力」公司；書立「委任領取貨款同意書」知會「三陽」公司資財人員蔡
      衛忠，惟因「凱力」公司之工廠登記證未及辦理完成，尚難為「三陽」公司接
      受，故告訴人「凱力」公司之代表人乙○○與被告甲○○約明，由「凱力」公
      司暫援用「凱極」公司及負責人甲○○名義之大小章出貨，並仍由「凱極」公
      司向「三陽」公司領取貨款，但應由告訴代表人乙○○會同領款，且已知會三
      陽公司資財人員蔡衛忠。而被告雖主張：告訴人「凱力」公司之代表人乙○○
      之權利係來自被告原代表「凱極」公司與「宏得」公司所簽立之「公司業務機
      械設備轉讓及土地廠房租賃協議書」中第八條所定：「若乙方（按指宏得公司
      ）將本契約之所有權利義務移轉予他人，甲方（按指凱極公司）願無條件完全
      同意之。」一事，除經告訴人「凱力」公司之代表人乙○○指述綦詳外，被告
      甲○○亦坦承確有其事，亦經檢察官、原審傳訊證人蔡衛忠、李樹根二人分別
      證述在卷（見八十七年度偵字第七三一一號卷第十七頁、原審八十九年十月十
      七日審判筆錄），並有公司業務機械設備轉讓及土地廠房租賃協議書（見原審
      卷第十二頁）、委任領取貨款同意書（見八十七年度偵字第七三一一號卷第六
      頁）附卷可憑。但是，此部分為不爭之事實，因被告與告訴人「凱力」公司之
      債權債務移轉於知會「三陽」公司後，「三陽」公司實際上僅因「凱力」公司
      之工廠登記證未及辦理完成而暫不同意更名，但被告原代表「凱極」公司與告
      訴人「凱力」公司之代表人乙○○間之八十七年四月二十日所簽訂之貨款歸屬
      「證明書」契約關係仍屬於存在有效，僅對於「三陽」公司不生效力，且與「
      宏得」公司脫離關係。
（二）次查，本案之爭點在於被告甲○○違反其與告訴人「凱力」公司之代表人乙○
      ○之間的約定而逕自向「三陽」公司請款，而「三陽」公司的資財部門又因一
      時不察而循往例直接交付貨款二次共三百四十八萬餘元予被告，則被告甲○○
  之行為是否構成刑法之詐欺取財罪？按刑法第三百三十九條第一項之詐欺取財
      罪之構成要件為：意圖為自己或第三人不法之所有、施詐術、使人陷於錯誤而
      交付本人或第三人之物，三者缺一不可，已如前述。今被告依據其原代表「凱
      極」公司與「三陽」公司間的契約而請款，雖然實際上交付貨物予「三陽」公
      司之人已變更為告訴人「凱力」公司，受領貨款之人實際應為告訴人「凱力」
      公司，但依據尚未更動之被告原代表「凱極」公司與「三陽」公司間的契約約
      定，被告係有權請款之人、「三陽」公司撥款予「凱極」公司亦無違反「凱極
      」公司與「三陽」公司契約之規定，但「三陽」公司資財部門未注意到告訴人
      「凱力」公司已知會應由告訴人「凱力」公司會同被告甲○○一同請款之事項
      而直接撥款予被告之行為縱有疏忽，但應非被告之施詐術行為所致，尚與刑法
      之詐欺取財罪構成要件有間。雖被告未對「三陽」公司施詐術，但因被告確有
      自「三陽」公司取得上開「凱力」公司實際應得之款項。又因被告原代表「凱
      極」公司與告訴人「凱力」公司之約定，仍然有效，雖不拘束「三陽」公司，
      被告所自「三陽」公司領得之款項本係告訴人「凱力」公司所應有，此為被告
      所明知，被告將持有「凱力」公司之金錢予以侵占入己，其所為即符合刑法之
      侵占罪之要件。至於被告於領取「凱力」公司所應有之三百四十八萬餘元後，
      匯款一百萬元於「宏得」公司李樹根，則係處分贓物之問題，並此說明。
三、按刑事訴訟法第二百五十九條雖明定法院不得就未經起訴之行為審判，但其事實
    如已為起訴書狀所敘明，則起訴法條縱有疏漏，法院亦得就起訴之行為，變更起
    訴法條而為判決（最高法院二十三年度上字第一九六九號判例參照）；又刑事訴
    訟程序中，對於被告之行為，應受審判之對象（範圍），乃指起訴書（或自訴狀
    ）所記載之被告「犯罪事實」（包括與之有連續犯、想像競合犯、牽連犯等具同
    一案件關係之犯罪事實）而言；此項起訴事實亦為被告行使其防禦權之範圍。是
    以若起訴書犯罪事實欄內，對此項行為已予以記載，即為法院應予審判之對象。
    至於起訴書引用之被告犯罪法條僅係公訴人主張被告觸犯何一罪名之意見，供法
    院審判之參攷；法院審判時於同一基本社會事實之範圍內，並不受起訴法條之拘
    束，仍得予以變更，故被告所犯法條並非起訴書絕對必要記載之事項。因之，縱
起訴書未有記載其所犯法條；但犯罪事實欄已有敘及者，仍屬業經起訴之犯罪事
    實，法院應予審判，而無刑事訴訟法第二百六十八條所稱「法院不得就未經起訴
    之犯罪審判」之問題（參見最高法院八十三年度台上字第二０四號判決）。
四、次按刑事訴訟法第三百條所謂變更起訴法條，係指在不擴張及減縮單一法益及同
    一被害客體之原訴之原則下，法院得就有罪判決，於不妨害基本社會事實之範圍
    內，得自由認定事實，變更檢察官所引應適用之法條而言。例如竊盜、侵占、詐
    欺取財三罪，其基本社會事實同為意圖為自己或第三人不法之所有，以和平手段
    取得他人之財物，侵害他人之財產法益。因之，檢察官如係以上述三種罪名中之
    任一罪名起訴，法院依其調查證據審理結果，就被告侵害單一法益之同一被害客
    體（即事實同一），如認被告犯罪手段有異於起訴書所認定者（例如起訴書認定
    被告係施用詐術取得系爭財物，法院認定係以竊取方法而取得系爭財物），即得
    變更起訴法條之罪名為其餘兩罪中之另一罪名是（最高法院八十一年度台上字第
    四二三號判決參照）。
五、核被告甲○○侵占自己持有他人之物，所為係犯刑法第三百三十五條第一項之侵
    占罪。起訴書認被告所為係犯刑法第三百三十九條第一項之詐欺取財罪，即有未
    合，其起訴法條應予變更。被告甲○○多次犯行時間緊接，犯罪構成要件相同，
    顯係基於概括之犯意為之，為連續犯以一罪論，並加重其刑。
六、原判決不察而以不能證明被告甲○○犯罪而為無罪之諭知，尚有未洽，檢察官據
    此指摘原判決不當，為有理由，應由本院將原判決撤銷改判。爰審酌被告甲○○
    犯罪之動機、目的、手段、侵占金額所生危害程度大及犯罪後否認犯罪且未完全
    賠償被害人公司之態度等一切情狀，判處如主文第二項所示之刑，以示懲儆。
據上論斷，應依刑事訴訟法第三百六十九條第一項前段、第三百六十四條、第二百九
十九條第一項前段，第三百條、刑法第五十六條、第三百三十五條第一項，罰金罰鍰
提高標準條例第一條前段，判決如主文。
本案經檢察官楊楚猛到庭執行職務。
中      華      民      國    九十      年      一      月     二十     日
                              臺灣高等法院刑事第廿庭
                                  審判長法  官  葉  麗  霞
                                        法  官  余  來  炎
                                        法  官  王  炳  梁
不得上訴。
右正本證明與原本無異。
                                        書記官  潘  大  鵬
中      華      民      國    九十      年      一      月   二十九     日
附錄本判決論罪科刑法條全文：
刑法第三百三十五條
意圖為自己或第三人不法之所有，而侵占自己持有他人之物者，處五年以下有期徒刑
、拘役或科或併科一千元以下罰金。
前項之未遂犯罰之。


司法院資訊處製作；財團法人民間司法改革基金會備份。
